臺灣高等法院臺中分院民事判決　　　九十三年度上易字第二二五號
　　　上訴人即被上訴人　乙○○.
　　　被上訴人即上訴人　丙○○.
　　　複　 代 　理　人　甲○.
右當事人間返還房屋等事件，上訴人對於中華民國九十三年四月二十三日臺灣臺中地
方法院九十二年度訴字第三一一五號第一審判決提起上訴，本院於民國九十三年十二
月一日言詞辯論終結，判決如左：
　　　主　　　文
原判決不利上訴人丙○○部分暨訴訟費用之裁判均廢棄。
右廢棄部分，上訴人乙○○在第一審之訴駁回。
上訴人乙○○之上訴駁回。
第一、二審訴訟費用由上訴人乙○○負擔。
　　　事實及理由
一、上訴人即被上訴人乙○○（以下稱上訴人乙○○）於原審起訴主張：上訴人即被
　　上訴人丙○○（以下稱上訴人丙○○）占有伊所有系爭坐落於台中市○○區○○
　　段三二八之二地號土地上之建物即建號五四○號，門牌號碼台中市○○路一四一
　　號之鋼筋混凝土造五層樓房店誧住家壹棟（以下簡稱系爭建物），該建物係以伊
　　為起造人，於八十六年間由訴外人商戰公司、商鞅公司企劃興建，於八十八年六
　　月九日建物建築完成，由伊取得所有權，惟系爭建物自建築完成後，即由上訴人
　　韓闐韜無權占用迄今，亦不交付所有權狀；又上訴人丙○○於八十七年六月十七
　　日向伊購買之坐落於台中市○○區○○段第三二八之二地號土地（已於八十七年
　　七月十八日移轉登記完畢，以下簡稱系爭土地），約定買賣價金總價為新台幣（
　　以下同）一千零一十八萬元，分四期給付，並約定：上訴人丙○○若有遲延給付
　　之情形，應賠償上訴人乙○○每日按買賣總價千分之零點五計算之處罰性違約金
　　。上訴人韓闡韜前三期均已給付，尚欠十萬元未給付，為此爰依民法第七百六十
　　七條前段及第三百六十七條之規定，求為命上訴人韓闐韜返還佔用之系爭建物及
　　建物所有權狀，並給付壹拾萬元及自民國八十七年七月二十三日起至清償日止，
　　依年息百分之五計算之利息及每日依土地買賣總價千分之零點五計算之違約金之
　　判決。原審判決命上訴人韓闐韜應給付上訴人乙○○新台幣壹拾萬元及自民國八
　　十七年七月二十三日起至清償日止，依年息百分之五計算之利息及每日以新台幣
　　壹拾萬元之千分之零點五計算違約金，而駁回上訴人乙○○其餘之訴，兩造各就
　　其敗訴部分提起上訴，上訴人乙○○上訴聲明為：(一)原判決不利於上訴人之部分
　　廢棄；(二)右廢棄部分，被上訴人丙○○應將坐落於台中市○○區○○段三二八之
　　二地號土地上之建物，即建號五四○，門牌號碼台中市○○路一四一號之鋼筋混
　　凝土造五層樓房店鋪住家壹棟，騰空遷讓交還上訴人；(三)被上訴人應將前項西屯
　　區○○段五四○建號建物之所有權狀返還上訴人；(四)第一審廢棄部分及第二審訴
　　訟費用均由被上訴人負擔。對於對造上訴之答辯聲明為：上訴駁回，訴訟費用由
　　對造負擔。
二、上訴人丙○○則以：上訴人乙○○原向訴外人商戰房屋仲介有限公司（以下稱商
　　戰公司）、商鞅公司買受系爭土地，嗣上訴人乙○○與商戰、商鞅公司於八十七
　　年二月二十五日解除上開土地買賣契約及簽訂之「捷運第一賺興建計劃契約書」
　　，上訴人乙○○同意返還土地予出賣人商戰、商鞅公司，該二公司則同意返還土
　　地買賣價款，但上訴人乙○○同意將建築執照變更為他人，商戰公司覓得上訴人
　　丙○○為買主後，逕由上訴人乙○○與上訴人丙○○簽訂土地買賣契約書，並移
　　轉登記完畢，上訴人丙○○並與商戰公司簽訂「捷運第一賺興建計劃契約書」，
　　再與羲元力公司簽訂「工程合約書」，依本院八十九年度上字第四六七號確定判
　　決所認定之事實，本件系爭建物之原始建築人既為商戰公司，則雖以上訴人乙○
　　○名義為保存登記，則自應仍由商戰公司原始取得系爭建物之所有權，即上訴人
　　乙○○並非系爭建物之所有人，系爭建物亦已由商戰公司出售予上訴人丙○○，
　　則被告依與商戰公司就系爭建物之買賣關係占有系爭建物，自屬有權占有，則上
　　訴人乙○○依民法第七百六十七條請求上訴人丙○○返還系爭建物及權狀，自無
　　理由，上訴人丙○○雖對於上訴人乙○○主張土地價款的尾款十萬元及利息、違
　　約金計算方式均不爭執，但上訴人丙○○給付的條件尚未成就，因為土地貸款部
　　份一直沒有核准下來，依照契約並不需付款，故沒有違約等語，資為抗辯。原審
　　判決已如前述，上訴人丙○○上訴聲明為：(一)原判決不利上訴人部分廢棄；(二)右
　　廢棄部分，被上訴人在第一審之訴駁回；(三)第一、二審訴訟費用由被上訴人負擔
　　。對於對造上訴之答辯聲明為：上訴駁回，訴訟費用由對造負擔。
三、上訴人乙○○主張：上訴人丙○○現占有前揭系爭建物，係於八十六年間由訴外
　　人商戰公司、商鞅公司企劃興建，以上訴人乙○○為起造人名義，於八十八年六
　　月九日建物建築完成後，即由上訴人丙○○佔用迄今，又上訴人丙○○於八十七
　　年六月十七日購買上訴人乙○○所有系爭土地（已於八十七年七月十八日移轉登
　　記完畢），約定買賣價金總價為一千零一十八萬元，分四期給付，尚欠十萬元未
　　給付等情，業據其提出土地及建物登記謄本各乙份、不動產買賣契約書影本乙份
　　、房屋稅繳款書影本乙份為證，復為上訴人丙○○所不爭，自堪信為真實。
四、上訴人乙○○雖主張：上訴人丙○○無權占有伊所有系爭建物，應騰空遷讓交還
　　上訴人乙○○，並應將系爭建物之所有權狀返還上訴人乙○○，且應給付上訴人
　　乙○○尾款十萬元及利息、違約金等情，此為上訴人丙○○所否認，並以前揭辯
　　詞置辯。經查：
　　(一)兩造分別與商戰公司所訂之興建計劃契約書之記載，乃均由商戰公司承作該案
　　　之興建計劃，從購買土地、辦理融資、申請建照、工程發包、房屋興建、保存
　　　登記、水電瓦斯通訊之申辦及至交屋，均由商戰公司為之（見第十一條），甲
　　　方（即上訴人丙○○及上訴人乙○○等十三戶）只按附件二之付款進度表分期
　　　付款（見第十條第一項），其第十條第二項並記明甲方承買土地及建物之所有
　　　權登記費用由甲方即上訴人丙○○負擔，第六條並記明乙方即商戰公司應於開
　　　工日起十五個月完工交屋予上訴人丙○○。又系爭建物第一至八期之營造費用
　　　，於上訴人乙○○解除契約後，乃均由商戰公司交予承造之羲元力公司，而依
　　　上開付款進度表所載，其第六、七期款為第三及第四樓結構完成時繳納，第八
　　　期則為「屋突結構完成」時繳納，則本件乃商戰公司以其實際建造之建物於屋
　　　頂突出物結構完成時始出售予上訴人丙○○，縱其以脫法之行為，逕由兩造訂
　　　約買賣土地，一直以上訴人乙○○名義為建照之起造人，並以上訴人丙○○名
　　　義與營造廠簽約，以仲介公司之名，實際上從事建築公司之業務，而脫免各項
　　　稅捐之繳納，「至有不妥」，但其本質上仍與上訴人丙○○為系爭建物之買賣
　　　行為，其原始建築人自仍為商戰公司等情，業經本院八十九年度上字第四六七
　　　號確定判決認定詳實在案，此有該民事判決在卷可參，且證人鄭連浩即商戰公
　　　司之前負責人於本院證稱「．．．房屋不是我們建的，是營造廠建的，土地是
　　　客戶向地主買的再委託我們規劃，再由我們找營造廠來完成建築，客戶買房屋
　　　的人有與營造廠訂立承攬契約，本件因為乙○○買了土地後建築執照尚未下來
　　　時她就不買了，但已經用她的名義做為起造人，那時公司有跟乙○○承諾，建
　　　照一定會下來，如果沒有下來公司會將她土地買回，結果建照下來了開始興建
　　　房屋，結構體建到三樓時，我們公司就找了丙○○來買土地及建物，土地很快
　　　就過戶了，建物乙○○沒有支付任何款項，是由我們公司先墊，韓闐韜有支付
　　　建物款項給我們，我們公司之前有協調過但乙○○不肯辦。．．．（訴訟代理
　　　人許桂挺律師問蓋到三樓錢係何人付的？）乙○○土地都不買了有可能再去支
　　　付建物之工程款嗎？建物工程款她沒有任何支出。（法官問土地不買是與你們
　　　解除契約嗎？）沒有解除契約，是丙○○直接向乙○○買受土地；還沒有建物
　　　時乙○○就不買了，只是用乙○○名義申請建照，因為土地是她的名字，開工
　　　後的所有工程款均由商戰先付。」等語，是上訴人乙○○既非原始出資興建之
　　　建築人，僅係系爭建物所有權之起造人，尚非取得該系爭建物所有權，則其主
　　　張伊係系爭建物所有人乙節，自非可採，而上訴人丙○○係依其與商戰公司之
　　　買賣契約而占有系爭建物，非無權占有，至為明顯。
　　(二)又依兩造間之不動產買賣契約書第十四條其他特別約定為：「一、過戶移轉期
　　　間，乙方（指上訴人乙○○）需配合連帶保證人辦理建物之名義變更手續。二
　　　、貸款完成日超過八十七牢七月十日時乙方原貸利息由連帶保證人負擔。」，
　　　已明白約定，本件應為起造人名義變更者，係名為連帶保證人實為系爭土地及
　　　建物之出賣人商戰公司，本件上訴人乙○○僅應配合商戰公司變更名義之手續
　　　而已，蓋系爭建物實際上為商戰公司所建造出售，且上訴人乙○○與商戰公司
　　　間之興建計劃契約書已解除，上訴人乙○○與上訴人丙○○間就系爭建物無買
　　　賣之事實，已如前述，故於此情形下，建築執照雖以上訴人乙○○名義為起造
　　　人，然不過係商戰公司借其名而已，上訴人乙○○既非契約之當事人，自不自
　　　負變更名義之義務，商戰公司為實際之出賣人，故應負變更名義之義務，此參
　　　照同條特約第二項並記明：苟以土地為融資，貸款（為付與上訴人乙○○之土
　　　地價金之用）完成之日期超過七月十日時，乙方（即上訴人乙○○）之原貸利
　　　息亦由連帶保證人商戰公司負擔乙節甚明。再者，上訴人乙○○與訴外人商戰
　　　公司所簽訂之捷運第一賺興建計畫契約書第九條代刻印章之規定：「為使本案
　　　能迅速順利推展，甲方（即上訴人乙○○）同意就下列部分委由乙方代刻印章
　　　執行業務，若有挪作他用，乙方願負損害賠償之責。1.建照執照起造人之用。
      2.代為申請門牌、使用執照、自來水、電力、天然瓦斯、通信、保全之用。3.
　　　代書作業務之用。」，是商戰公司應得依約代刻印章辦理建照執照起造人登記
      ，而證人林文貴於前揭八十九年度上字第四六七號事件第一審法院到庭作證，
      證稱上訴人乙○○確已依約將印章及身分證影本交予商戰公司無訛，證人陳詠
      蕙代書在前開案作第一審亦證稱：依地政規定，辦理起造人名義變更，只要起
      造人之身分證影本及印章即可等語，參以有關申請建物之使用執照，基本上應
      以原建照起造人印章申請，若原印章遺失，亦得改以其他印章申請，而本件以
      上訴人乙○○名義申辦建築執照及使用執照所使用均屬同一印章，有台中市政
      府工務局八十九年十一月十八日八九中工管字第二四三一八號函及九十年七月
      二十三日中工管字第○一七三○九號函附於前開八十九年度上字第四六七號事
      件案卷可稽，是上訴人乙○○主張其印章及身分證已依約交予商戰公司，自可
      為起造人名義之變更等語，尚屬可信等事實，亦經前揭八十九年度上字第四六
      七號判決所是認。上訴人乙○○雖主張系爭建物既已登記為其名義，依法即為
      該建物之所有人云云，惟土地法第四十三條所謂登記有絕對效力，係為保護因
      信賴登記取得土地權利之第三人而設，故登記原因無效或得撤銷時，在第三人
　　　未取得土地權利前，真正權利人對於登記名義人自仍得主張之（最高法院四十
　　　年台上字第一八九二號判例參照）。上訴人乙○○僅係系爭建物之登記名義人
　　　，而非真正權利人，其取得登記亦非以第三人地位依法律行為而善意取得，自
　　　非土地法第四十三條所保護對象，故其自不得主張為系爭建物所有人，進而對
　　　抗上訴人丙○○。
　　(三)又上訴人乙○○於上訴本院後，更行主張伊就系爭建物曾出資一百十萬元興建
　　　云云，惟依民事訴訟法第四百四十七條規定，當事人不得提出新攻擊或防禦方
　　　法。查上訴人乙○○於原審、甚至本院前揭案件中，未曾如此主張，復未釋明
　　　有合乎民事訴訟法第四百四十七條第一項但書事由，其違反上開規定，本院即
　　　應駁回之，況其主張亦與上開證人鄭連浩所言有異，自不足取。
　　(四)依兩造所訂不動產買賣契約書二、價額及付款表第四期尾款所約定之付款方式
　　　，上訴人丙○○應給付上訴人乙○○買賣五百六十四萬元係於銀行貸款撥款當
　　　日（約八十七年七月十日）給付，為兩造所不爭執。則依此約定，其第四期尾
　　　款付款條件，乃於銀行貨款撥款當日，上訴人丙○○始負給付之義務。惟本件
　　　系爭建物雖非由上訴人乙○○實際出資興建，卻因於建造初始，即以上訴人乙
　　　○○名義為起造人，未及建築執照核發，上訴人乙○○即不願買受，且及至於
　　　本件建物興建完工後，因上訴人乙○○亦拒不辦理所有權移轉登記，雖經上訴
　　　人丙○○起訴請求亦未果（即本院八十九年度上字第四六七號），則上訴人丙
　　　○○所抗辯因土地所有權人與坐落其上建物之所有人名義各別，亦無法向銀行
　　　申請貸款，故銀行自始即無法就前開土地辦理貸款撥款，應符實情，自可採信
　　　，可見上訴人丙○○給付尾款之條件尚未成就，乃屬不可歸責上訴人丙○○事
　　　由。嗣因土地貸款部份遲遲未核准，且遲未將系爭房屋移轉登記給上訴人丙○
　　　○，對於上訴人乙○○就系爭土地貸款，均未繳息以致於土地將要被銀行拍賣
　　　，上訴人丙○○乃代為清償貸款，其條件固屬不會成就，惟依照誠信原則，建
　　　物需與土地合併為同一人，始為上訴人丙○○向上訴人乙○○買受系爭土地目
　　　的，而上訴人乙○○本身當明白其就系爭建物未曾出資，理應將建物配合移轉
　　　所有權登記予上訴人丙○○，詎上訴人乙○○拒不辦理，依法對上訴人丙○○
　　　構成不完全給付，則依最高法院七十七年四月十九日民事庭決議，上訴人丙○
　　　○自得行使同時履行抗辯權，在上訴人乙○○未將系爭建物辦理所有權移轉登
　　　記予上訴人韓闐韜前，上訴人韓闡韜自得拒絕尾款之給付。
五、綜上所述，本件上訴人乙○○既非系爭建物原始建築人，僅係所有權之登記名義
　　人，尚非取得該系爭建物所有權，是上訴人乙○○主張伊係系爭建物所有人云云
　　，即非可採，而上訴人丙○○係依其與商戰公司之買賣契約而占有系爭建物，亦
　　非無權占有，是上訴人乙○○依民法七百六十七條主張上訴人丙○○應將系爭建
　　物騰空遷讓交還上訴人乙○○，並應將前項建物之所有權狀返還上訴人乙○○，
　　暨請求上訴人丙○○應給付尾款及其法定利息，均非有理由，不能准許，皆應予
　　駁回，原審判決駁回上訴人乙○○就遷讓系爭建物及返還所有權狀之請求，核無
　　不合，上訴人乙○○上訴論旨指摘原判決不當，聲明求為廢棄改判，非有理由，
　　應予駁回。至於命上訴人丙○○應給付尾款及其法定利息部分，於法尚有未洽，
　　自屬不能維持。上訴人韓闡韜上訴論旨指摘原判決不當，求為廢棄改判，非無理
　　由，爰判決如主文所示。
六、本件事證已臻明確，兩造其餘主張、陳述或舉證，核與本件判決結果不生影響，
　　爰不一一贅述，附此說明。
據上論結：本件上訴為一部有理由，一部無理由，依民事訴訟法第四百五十條第一項
、第四百四十九條第一項、第七十八條判決如主文。
中　　　華　　　民　　　國　　九十三　　年　　 十二　　 月　　 十五　　 日
~B1民事第一庭審判長法　官　林陳松
~B2　　　　　　　　法　官　李寶堂
~B3　　　　　　　　法　官　鄭金龍
右為正本係照原本作成。
不得上訴。
~B　　　　　　　　書記官　林桂鳳
中　　　華　　　民　　　國　　九十三　　年　　 十二　　 月　　 十七　　 日
                                                                        Ｙ
